ACORDAO-COMPLETO-2346811

ACÓRDÃO 1956/2019 ATA 7/2019 - SEGUNDA CÂMARA

VISTOS, relatados e discutidos estes autos de representação, com pedido de cautelar suspensiva, formulada pela AM Tecnologia Ltda. sobre suposta irregularidade cometida pelo pregoeiro no Pregão Eletrônico 31/2018 – SRP promovido pelo Centro de Intendência da Marinha em Manaus (UASG 788820) , junto ao 9º Distrito Naval, com vistas à contratação de empresa para a prestação de “serviços técnicos de manutenção preventiva, corretiva e calibração, com substituição de peças genuínas, novas de primeira qualidade para os equipamento de uso médico, odontológico, enfermagem e laboratorial, utilizados em quatro navios de assistência hospitalar, subordinado ao Comando Flotilha do Amazonas – ComFlotAM” sob o valor total de R$ 505.017,06;
ACORDAM os Ministros do Tribunal de Contas da União, reunidos em Sessão da 2ª Câmara, em:
9.1. conhecer da presente representação, por atender aos requisitos de admissibilidade previstos nos arts. 235 e 237, VII, do RITCU e no art. 113, § 1º, da Lei nº 8.666, de 1993, para, no mérito, considerá-la improcedente, diante dos elementos de convicção até aqui obtidos pelo TCU;
9.2. considerar prejudicado, por perda de objeto, o pedido de cautelar suspensiva formulado pela ora representante;
9.3. determinar que a unidade técnica adote as seguintes medidas:
9.3.1. envie a cópia do presente Acórdão, acompanhado do Relatório e da Proposta de Deliberação que o fundamenta, ao 9º Distrito Naval junto à Marinha do Brasil, além do Ministério da Defesa e dos Comandos da Marinha, do Exército e da Aeronáutica, para ciência e, nos termos do art. 87, III, da Lei nº 8.666, de 1993, adoção das providências cabíveis em relação à observância da extensão da eventual suspensão aplicada pelo Exército Brasileiro às licitações conduzidas pela Marinha do Brasil ou pela Aeronáutica Brasileira, além da subjacente reciprocidade nesse procedimento, em respeito ao princípio da unidade administrativa no âmbito do Ministério da Defesa; e
9.3.2. arquive o presente processo.

Representação, com pedido de cautelar suspensiva, formulada pela empresa AM Tecnologia Ltda., diante de possíveis irregularidades no Pregão Eletrônico 31/2018  SRP, promovido pelo Centro de Intendência da Marinha em Manaus (UASG 788820), 9º Distrito Naval, com vistas à contratação de empresa para a prestação de serviços técnicos de manutenção preventiva, corretiva e calibração, com substituição de peças genuínas, novas de primeira qualidade para os equipamento de uso médico, odontológico, enfermagem e laboratorial, utilizados em quatro navios de assistência hospitalar, subordinado ao Comando Flotilha do Amazonas  ComFlotAM, sob o valor total de R$ 505.017,06.

Segunda Câmara

Comando do 9º Distrito Naval da Marinha do Brasil.

3. Representante: AM Tecnologia Ltda. (CNPJ 04.585.611/0001-08).

13.1. Ministros presentes: Ana Arraes (Presidente), Aroldo Cedraz e Raimundo Carreiro.
13.2. Ministros-Substitutos presentes: Marcos Bemquerer Costa e André Luís de Carvalho (Relator).

ANDRÉ DE CARVALHO

Trata-se de representação, com pedido de cautelar suspensiva, formulada pela AM Tecnologia Ltda. sobre suposta irregularidade cometida pelo pregoeiro no Pregão Eletrônico 31/2018 – SRP promovido pelo Centro de Intendência da Marinha em Manaus (UASG 788820) , junto ao 9º Distrito Naval, com vistas à contratação de empresa para a prestação de “serviços técnicos de manutenção preventiva, corretiva e calibração, com substituição de peças genuínas, novas de primeira qualidade para os equipamento de uso médico, odontológico, enfermagem e laboratorial, utilizados em quatro navios de assistência hospitalar, subordinado ao Comando Flotilha do Amazonas – ComFlotAM” sob o valor total de R$ 505.017,06.
Após a análise final do feito, o auditor federal da então Secex-AM lançou o seu parecer conclusivo à Peça 7, com a anuência do dirigente da unidade técnica (Peça 8) , nos seguintes termos:
“ (...)  EXAME DE ADMISSIBILIDADE
Preliminarmente, registra-se que a presente representação preenche os requisitos de admissibilidade constantes no art. 235 c/c art. 237, parágrafo único, do Regimento Interno do TCU (RI/TCU) , haja vista a matéria ser de competência do Tribunal, referir-se a responsável sujeito a sua jurisdição, estar redigida em linguagem clara e objetiva, conter nome legível, qualificação e endereço do representante, bem como encontrar-se acompanhada dos indícios concernentes a irregularidades ou ilegalidades.
1.1. Além disso, a sociedade empresária AM Tecnologia Ltda. (CNPJ 04.585.611/0001-08) possui legitimidade para representar ao TCU, em virtude do previsto no inciso VII do art. 237 do RI/TCU c/c o art. 113, § 1º, da Lei 8.666/1993.
1.2. Ainda, conforme dispõe o art. 103, § 1º, in fine, da Resolução - TCU 259/2014, verifica-se a existência do interesse público no trato da suposta irregularidade/ilegalidade, pois poderia, em tese, lesão ao erário.
EXAME TÉCNICO
Aspectos Preliminares
A sessão de abertura ocorreu em 7/12/2018 (peça 1, p. 57) , sendo o resultado homologado em 10/1/2019 (peça 5) , no valor total de R$ 505.017,06 (peça 4) .
Indícios de Irregularidades Apresentados pela Representante
O Representante apresenta, em síntese, que fora excluída do pleito devido a uma sanção de impedimento de licitar (art. 87, III da Lei 8.666/1993) , oriunda da má execução de um contrato com o Hospital da Guarnição de São Gabriel da Cachoeira, entendendo, que segundo a jurisprudência do TCU o seu impedimento se limitaria ao Ente de São Gabriel da Cachoeira (peça 2, p. 11- 29) . 
Pedidos da Representante
Diante disso, o Representante solicita a anulação de todos os atos praticados após a sua desclassificação, com consequente retorno à fase de classificação das propostas e lances (peça 1, p. 15-16) .
Análise Técnica das Alegadas Irregularidades Representadas
A seguir, procede-se à análise da irregularidade representada:
1.3. O posicionamento dominante no TCU é de que as sanções baseadas no art. 87, III, da Lei 8.666/1993 possuem abrangência apenas em relação ao órgão ou entidade sancionadora, conforme:
‘Acórdão 2962/2015-TCU-Plenário, Relator: Benjamin Zymler: a penalidade de suspensão temporária de participação em licitação e impedimento de contratar prevista no art. 87, inciso III, da Lei 8.666/1993 incide somente em relação ao órgão ou à entidade contratante.
Acórdão 2530/2015-TCU-Plenário, Relator: Bruno Dantas: Quanto à abrangência da sanção, o impedimento de contratar e licitar com o ente federativo que promove o pregão e fiscaliza o contrato (art. 7º da Lei 10.520/2002) é pena mais rígida do que a suspensão temporária de participação em licitação e o impedimento de contratar com um órgão da Administração (art. 87, inciso III, da Lei 8.666/1993) , e mais branda do que a declaração de inidoneidade para licitar ou contratar com toda a Administração Pública’ (art. 87, inciso IV, da Lei 8.666/1993) .
1.4. Dessa maneira, o representante está parcialmente correto em sua colocação de que a sua desclassificação foi equivocada, uma vez que a sanção foi imposta pelo Exército Brasileiro, órgão distinto da Marinha do Brasil (peça 1, p. 485 à peça 2, p. 3) .
1.5. Contudo, em resposta a recurso impetrado pela ora representante (peça 1, p. 483) , o pregoeiro informou que se apegou à jurisprudência do STJ:
‘III) No que tange à alegação da recorrente que foi desclassificada sob o argumento de que estaria impedida de licitar com a Administração Pública e que tal decisão está em completa incongruência com a jurisprudência pacífica do TCU, este pregoeiro junto com a equipe de apoio tomou esta decisão baseada no entendimento do SUPREMO TRIBUNAL DE JUSTIÇA (STJ) , onde entende que a sanção se aplica a todos os entes federados.
PROCESSUAL CIVIL E ADMINISTRATIVO. SUSPENSÃO TEMPORÁRIA DE PARTICIPAR DE LICITAÇÃO E IMPEDIMENTO DE CONTRATAR. ALCANCE DA PENALIDADE. TODA A ADMINISTRAÇÃO PÚBLICA. 1. Conforme estabelecido pelo Plenário do STJ, ‘aos recursos interpostos com fundamento no CPC/1973 (relativos a decisões publicadas até 17 de março de 2016) devem ser exigidos os requisitos de admissibilidade na forma nele prevista, com as interpretações dadas até então pela jurisprudência do Superior Tribunal de Justiça’ (Enunciado Administrativo n. 2) . 2. De acordo com a jurisprudência do STJ, a penalidade prevista no art. 87, III, da Lei n. 8.666/1993 não produz efeitos apenas em relação ao ente federativo sancionador, mas alcança toda a Administração Pública (MS 19.657/DF, rel. Ministra ELIANA CALMON, PRIMEIRA SEÇÃO, julgado em 14/08/2013, DJe 23/08/2013) . 3. Agravo desprovido. (AIRESP 201301345226, GURGEL DE FARIA, STJ - PRIMEIRA TURMA, DJE DATA:31/03/2017) 
Vejamos que o julgado de 2017 cita o acórdão paradigma que é ainda de 2013. Há peso no posicionamento do STJ, vez que é o órgão do Judiciário que tem a atribuição constitucional de fixar a interpretação da legislação federal. Tal entendimento foi inclusive mencionado em decisão monocrática do STF no MS 30.947/2014 do Ministro Celso de Mello.’
1.6. Assim, mostra-se um aparente conflito de posições do TCU e do STJ, isso, pois, é indiscutível a separação das esferas de atuação de cada ente. Tal divergência data desde 2013, e pode criar certa confusão entre os operadores de processos licitatórios.
1.7. De toda forma, no caso concreto, não há como estabelecer peremptoriamente que o pregoeiro agiu equivocadamente, uma vez que o fez seguindo um entendimento juridicamente válido. Seria temerário que o TCU fosse utilizado para afastar esse entendimento, valer-se-ia do TCU como uma espécie de casa revisora, ao menos revisora da tese adotada, do STJ, o que seria teratológico.
1.8. Destarte, não se observa má-fé, na verdade a administração optou por entendimento válido e mais rigoroso, inexistindo, assim, flagrante ilegalidade na atuação do pregoeiro.
1.9. Mostra-se importante uma aproximação entre as teses, sob risco de esvaziamento das decisões do TCU que versarem sobre a aplicação do referido normativo, uma vez que não é desarrazoado inferir que em eventual judicialização de questões com esse tema tenderá a prevalecer a tese do STJ, como já ocorreu, inclusive, no STF.
DA NECESSIDADE DE MEDIDA CAUTELAR
Consoante o art. 276 do Regimento Interno/TCU, o Relator poderá, em caso de urgência, de fundado receio de grave lesão ao Erário, ao interesse público, ou de risco de ineficácia da decisão de mérito, de ofício ou mediante provocação, adotar medida cautelar, determinando a suspensão do procedimento impugnado, até que o Tribunal julgue o mérito da questão. Tal providência deverá ser adotada quando presentes os pressupostos do fumus boni iuris e do periculum in mora.
1.10. Analisando os elementos apresentados pelo representante, verifica-se que, além do que já foi explanado, o representante demorou quase um mês da homologação do certame para ingressar com a presente representação, o que caracteriza o periculum in mora ao reverso.
CONCLUSÃO
O documento constante da peça 1 deve ser conhecido como representação, por preencher os requisitos previstos nos arts. 235 e 237, VII do RI/TCU c/c o art. 113, § 1º, da Lei 8.666/1993.
No que tange ao requerimento de medida cautelar, inaudita altera pars, entende-se que este não deve ser acolhido, por estar presente o periculum in mora ao reverso.
Diante dos fatos apurados, concluiu-se pela improcedência da presente representação, razão pela qual se proporá o seu arquivamento.
PROPOSTA DE ENCAMINHAMENTO
Ante o exposto, submetem-se os autos à consideração superior, propondo:
a) 	conhecer da presente representação, satisfeitos os requisitos de admissibilidade previstos nos arts. 235 e 237, VII, do Regimento Interno deste Tribunal c/c o art. 113, §1º, da Lei 8.666/1993, e no art. 103, § 1º, da Resolução - TCU 259/2014, para, no mérito, considerá-la improcedente;
b)	indeferir o requerimento de medida cautelar formulado por AM Tecnologia Ltda. (CNPJ 04.585.611/0001-08) , tendo em vista a inexistência dos pressupostos necessários para adoção da referida medida;
c)	comunicar ao Comando do9º Distrito Naval e ao Representante a decisão que vier a ser prolatada;
d) 	arquivar os presentes autos, nos termos do art. 237, parágrafo único, c/c o art. 250, inciso I, do Regimento Interno/TCU.”
É o Relatório.

não há.

Não atuou.

REPRESENTAÇÃO COM PEDIDO DE CAUTELAR SUSPENSIVA. SUPOSTA IRREGULARIDADE COMETIDA PELO PREGOEIRO. SUSPENSÃO APLICADA PELO EXÉRCITO COM EFEITOS SOBRE AS LICITAÇÕES DA MARINHA E AERONÁUTICA. PRINCÍPIO DA UNIDADE NO MINISTÉRIO DA DEFESA. CONHECIMENTO. IMPROCEDÊNCIA. PREJUÍZO AO ALUDIDO PEDIDO DE CAUTELAR. COMUNICAÇÃO. ARQUIVAMENTO.

REPRESENTAÇÃO (REPR)

Secretaria do TCU no Estado do Amazonas (Sec-AM).

Trata-se de representação, com pedido de cautelar suspensiva, formulada pela AM Tecnologia Ltda. sobre suposta irregularidade cometida pelo pregoeiro no Pregão Eletrônico 31/2018 – SRP promovido pelo Centro de Intendência da Marinha em Manaus (UASG 788820) , junto ao 9º Distrito Naval, com vistas à contratação de empresa para a prestação de “serviços técnicos de manutenção preventiva, corretiva e calibração, com substituição de peças genuínas, novas de primeira qualidade para os equipamento de uso médico, odontológico, enfermagem e laboratorial, utilizados em quatro navios de assistência hospitalar, subordinado ao Comando Flotilha do Amazonas – ComFlotAM” sob o valor total de R$ 505.017,06.
Entendo, preliminarmente, que o TCU deve conhecer da presente representação, por atender aos requisitos legais e regimentais de admissibilidade.
No mérito, entretanto, a presente representação deve ser considerada improcedente, por não se vislumbrar a suscitada falha pelo pregoeiro.
A ora representante alegou, em suma, que o pregoeiro teria cometido a aludida falha, ao desclassificá-la do certame em função do art. 87, III, da Lei nº 8.666, de 1993, por não ter o órgão federal observado a orientação do TCU sobre a abrangência da aplicação do aludido dispositivo legal.
Para a ora representante, a referida penalidade aplicada pelo hospital do Exército Brasileiro não poderia ser utilizada para a desclassificação no posterior certame conduzido pela Marinha do Brasil.
Bem se sabe que a jurisprudência do TCU tem se firmado no sentido de que “a penalidade de suspensão temporária de participação em licitação e impedimento de contratar prevista no art. 87, inciso III, da Lei 8.666/1993 incide somente em relação ao órgão ou à entidade contratante” (v.g.: Acórdãos 2.962/2015, 504/2015, 342/2014, 1017/2013, do Plenário) .
Por outro ângulo, o entendimento do Superior Tribunal de Justiça (STJ) sobre essa matéria é bem mais rigoroso e, assim, no bojo do AREsp 1.220.445-SP em 19/12/2018, o Ministro Geraldo Og destacou, por exemplo, que: “a penalidade prevista no art. 87, III, da Lei nº 8.666/93 não produz efeitos apenas em relação ao ente federativo sancionador, mas alcança toda a Administração Pública”, tendo, por essa linha, o Ministro Sérgio Kukina anunciado como fundamentação no MS 23.600-DF, em 15/5/2018, o REsp 151.567-RJ com a seguinte ementa: 
“ADMINISTRATIVO – MANDADO DE SEGURANÇA – LICITAÇÃO – SUSPENSÃO TEMPORÁRIA – DISTINÇÃO ENTRE ADMINISTRAÇÃO E ADMINISTRAÇÃO PÚBLICA - INEXISTÊNCIA – IMPOSSIBILIDADE DE PARTICIPAÇÃO DE LICITAÇÃO PÚBLICA – LEGALIDADE – LEI 8.666/93, ART. 87, INC. III. 
- É irrelevante a distinção entre os termos Administração Pública e Administração, por isso que ambas as figuras (suspensão temporária de participar em licitação (inc. III) e declaração de inidoneidade (inc. IV) acarretam ao licitante a não-participação em licitações e contratações futuras. 
- A Administração Pública é una, sendo descentralizadas as suas funções, para melhor atender ao bem comum. 
- A limitação dos efeitos da ‘suspensão de participação de licitação’ não pode ficar restrita a um órgão do poder público, pois os efeitos do desvio de conduta que inabilita o sujeito para contratar com a Administração se estendem a qualquer órgão da Administração Pública. 
- Recurso especial não conhecido. 
 (REsp 151.567/RJ, Rel. Ministro FRANCISCO PEÇANHA MARTINS, SEGUNDA TURMA, julgado em 25/02/2003, DJ 14/04/2003, p. 208) .”
Por conseguinte, a referida decisão do pregoeiro guardaria inegável consonância com os entendimentos do TCU e do STJ, já que, por um lado, teria aplicado a penalidade de suspensão em relação apenas ao órgão, e não a todo o ente federado, ao passo que, por outro lado, teria observado o princípio da unidade administrativa pela necessária extensão da referida suspensão aplicada pelo Exército Brasileiro à licitação conduzida pela Marinha do Brasil, pois ambos comporiam o Ministério da Defesa. 
Eis que, nos termos do art. 20 da Lei Complementar nº 97, de 1999, e do art. 142 da CF88, o Comando da Marinha, o Comando do Exército e o Comando da Aeronáutica integram o Ministério da Defesa, como órgão federal, e, assim, a referida suspensão aplicada pelo Exército deve mesmo produzir os seus efeitos sobre a Marinha e a Aeronáutica, em evidente respeito, pois, ao princípio da unidade administrativa no bojo do Ministério da Defesa. 
Não se pode dizer, então, que o ato do pregoeiro teria destoado da jurisprudência do TCU, devendo a presente representação ser considerada improcedente, com o subsequente prejuízo ao referido pedido de cautelar suspensiva, diante dos elementos de convicção até aqui obtidos pelo TCU.
Entendo, portanto, que o TCU deve conhecer da presente representação para, no mérito, considerá-la improcedente, dando por prejudicado o referido pedido de cautelar suspensiva, diante do presente julgamento final do feito.
	Ante o exposto, pugno pela prolação do Acórdão ora submetido a este Colegiado.
TCU, Sala das Sessões, em 19 de março de 2019.
Ministro-Substituto ANDRÉ LUÍS DE CARVALHO 
Relator